【裁判字號】    98,上,77
【裁判日期】    991222
【裁判案由】    侵權行為損害賠償
【裁判全文】
臺灣高等法院高雄分院民事判決            98年度上字第77號
上訴人即附
帶被上訴人  中國鋼鐵股份有限公司
法定代理人  鄒若齊
訴訟代理人  尤中瑛律師
上訴人即附
帶被上訴人  皓昌興業有限公司
法定代理人  劉斌貴
訴訟代理人  柯怡如律師
被上訴人即
附帶上訴人  林芳明
訴訟代理人  蕭永宏律師
上列當事人間請求侵權行為損害賠償事件，上訴人對於民國98年
1 月23日臺灣高雄地方法院97年度勞訴字第19號第一審判決提起
上訴，被上訴人提起附帶上訴，本院於99年12月8 日言詞辯論終
結，判決如下：
    主  文
原判決關於命上訴人連帶給付超過新台幣壹佰零萬捌仟玖佰捌
拾陸元本息及該部分假執行之宣告，並訴訟費用之裁判，均廢棄
。
上開廢棄部分，被上訴人在第一審之訴及假執行之聲請均駁回。
原判決關於駁回附帶上訴人後開第四項利息請求部分廢棄。
附帶被上訴人就原判決所命給付新台幣壹佰零萬捌仟玖佰捌拾
陸元部分，應再給付自民國九十七年四月二十九日起至九十七年
十二月二十五日止，按週年利率百分之五計算之利息。
其餘上訴駁回。
其餘附帶上訴駁回。
第一、第二審訴訟費用由上訴人連帶負擔百分之六十，其餘由被
上訴人負擔。
    事實及理由
一、上訴人中國鋼鐵股份有限公司（下稱中鋼公司）之法定代理
    人已變更為鄒若齊，有變更登記卡影本在卷可稽，鄒若齊聲
    明承受訴訟，核無不合，應予准許。
二、被上訴人起訴主張：伊係上訴人皓昌興業有限公司（下稱皓
    昌公司）所僱用之員工，依皓昌公司之指示前往其承攬上訴
    人中鋼公司W372脫硫廠工作。伊於民國94年11月17日下午1
    時30分許在上開場所工作時，因皓昌公司及中鋼公司均違反
    法令規定，未對伊施以從事工作及預防災變所必要之安全衛
    生教育、訓練，且因中鋼公司就其機器並未設置緊急斷電安
    全鈕或拉索，致伊彎腰欲撿拾地上石塊時，右手臂遭中鋼公
    司之機器輸送帶捲入，無法及時切斷電源，而受有右臂神經
    叢損傷之結果，經勞保局核定殘廢等級為6 級，喪失勞動能
    力54% ，終身僅能從事輕便之工作，伊自得依民法第185 條
    第1 項之規定，請求上訴人連帶賠償。伊月薪新台幣（下同
    ）2 萬2000元，以尚可工作25年計算，得請求賠償減少勞動
    能力損失235 萬2200元，伊身心受創，得請求非財產上損害
    150 萬元，伊支出醫療費用48萬9594元，亦得請求賠償，扣
    除勞保局給付之職業傷害補償120 萬3600元，及伊同意扣除
    之證書費2700元及膳食費1450元，尚有313 萬4044元之損害
    。爰依侵權行為之法律關係，求為判命中鋼公司、皓昌公司
    連帶如數給付暨加計自民事準備書狀(十)繕本送達翌日起至清
    償日止，按年息5%計算利息，及供擔保宣告假執行之判決。
三、上訴人答辯：
  (一)中鋼公司以：本件事故係因被上訴人於工作時未依標準作業
    程序，先將輸送帶斷電，且在輸送帶尚未停止運轉前，即將
    右手伸至輸送帶上撿拾雜石，則其右手臂遭捲入受傷，完全
    可歸責於自己之事由所致，而與中鋼公司無涉。系爭脫硫劑
    製造流程均為被上訴人獨力作業，伊與皓昌公司間不符合共
    同作業之要件。伊與皓昌公司訂立承攬合約時，即有要求皓
    昌公司應訂定安全工作程序，被上訴人亦有參加皓昌公司就
    輸送帶停止線說明之訓練，伊就系爭機器設有防止被捲入之
    護罩及緊急拉繩，對於事故之發生，並無過失。伊並非被上
    訴人之雇主，被上訴人請求伊與皓昌公司連帶賠償，為無理
    由。況被上訴人請求之非財產上損害亦屬過高。再者，被上
    訴人於請求權時效期間之末日起訴請求伊賠償400 萬元，故
    即使被上訴人之損害賠償請求權成立，在計算其損害範圍時
    ，至多僅得以400 萬元為上限，超過部分之請求，已罹於二
    年時效等語，資為抗辯。
  (二)皓昌公司以：中鋼公司就系爭機器所裝設之護欄及緊急斷電
    拉索，並無安全上欠缺。伊亦有對被上訴人施以從事工作及
    防災變所必要之安全衛生教育、訓練。本件係因被上訴人違
    反相關規定，輕率行事所致，與有過失。被上訴人請求非財
    產上損害之金額過高等語，資為抗辯。
四、原審判命上訴人應連帶給付被上訴人261 萬6351元及自97年
    12月26日起至清償日止，按週年利率5%計算之利息，駁回被
    上訴人其餘之訴，並為附條件准、免假執行之宣告。上訴人
    提起上訴，請求：(一)原判決不利於上訴人部分廢棄。(二)上廢
    棄部分，被上訴人在第一審之訴及假執行之聲請均駁回，並
    均請求駁回被上訴人之附帶上訴。被上訴人提起附帶上訴，
    請求：(一)原判決不利於被上訴人部分廢棄。(二)上廢棄部分，
    上訴人應連帶給付被上訴人51萬7693元暨自97年4 月29日起
    至清償日止，按年息5%計算之利息。並請求駁回上訴。
五、兩造不爭執事項：
  (一)皓昌公司承攬中鋼公司W372脫硫廠之工作，被上訴人受僱於
    皓昌公司，經皓昌公司指派前往中鋼公司W372脫硫廠工作，
    於94年11月17日下午1 時30分許，其右手臂於撿拾雜石時受
    右肱骨骨折、右側第2~5 肋骨骨折併血氣胸及右腋下20×10
    平方公分巨大撕裂傷，並造成右臂神經叢損傷之傷害，經勞
    工保險局審定為殘廢等級第6 級。
  (二)若被上訴人得請求賠償時，每月薪資以2 萬2000元計算，減
    少勞動能力之比例以54% 計算，工作期間以25年計算。
  (三)被上訴人請求給付之金額已扣除勞工保險局給付之職業傷害
    補償120 萬3600元。
六、本院判斷如下：
  (一)被上訴人如何受傷部分：
    被上訴人主張事故發生時，伊站在輸送帶機器旁邊（靠近被
    動捲軸），彎腰伸出右手欲撿拾地上石塊時，因伊穿著之工
    作服較寬大，衣袖被捲入以致右上臂被輸送帶捲入而受傷。
    中鋼公司及皓昌公司則辯以被上訴人因違反安全作業規定，
    將右手伸入如附圖所示輸送帶中間撿拾掉落在下方輸送帶上
    之雜石，欲縮手閃避時不慎撞擊角鐵而受傷。經查：
  1.煉鋼過程中因須加入某些石料，系爭機器之作用，在於篩選
    大小適合之螢石，輸送帶之功能在於輸送螢石石料；被上訴
    人工作地點在地下室，一樓由其他人員鏟料放入料斗，再由
    被上訴人操作系爭機器輸送等情，業據中鋼公司與被上訴人
    分別陳明（一審卷一第133 頁、本院卷一第49至50頁、本院
    卷二第60頁）。事故發生時，靠近被動捲軸處之輸送帶並未
    設置全罩式護欄，僅於被動捲軸處有護欄，中鋼公司於事故
    發生後，已改為防護罩，經本院現場勘驗，取下該防護罩，
    證實事故發生時，系爭機器靠近被動捲軸處之輸送帶旁，有
    角鐵支架二處，一處支撐緊急斷電拉索，一處支撐被動軸心
    ，該輸送帶與支撐斷電拉索之角鐵支架距離28公分，與支撐
    被動軸心之角鐵支架距離20公分；系爭機器輸送帶之運轉速
    度為單一速度，運轉5 圈共約89秒，其速度約為每分鐘29 .
    93公尺，該斷電拉索經手一拉，輸送帶即停止運轉，現場機
    器靠近帶動捲軸旁亦置有輸送帶電氣開關按鈕等情，有勘驗
    筆錄及照片可稽（本院卷二第5 頁以下），並為兩造所不爭
    （本院卷二第4 、5 頁），復有被上訴人所提出之事故發生
    時系爭機器角鐵上置有緊急斷電拉索之現場照片可按（一審
    卷一第13、14頁）及中鋼公司所提系爭機器照片可佐（一審
    卷一第49頁），堪信屬實。倘依被上訴人所述，其右手臂當
    時係為撿拾地上石塊而遭輸送帶捲入受傷，惟被上訴人伸右
    手往地上撿拾雜石時，必須彎腰，則依其彎腰伸出右手往地
    上撿拾之動作觀之，其右手與身體之位置均在機器外側，並
    有二處角鐵支架裝置遮擋，且該二處角鐵支架與輸送帶間之
    距離，分別為20公分及28公分（本院卷二第11頁），按此情
    形，被上訴人右手臂顯無遭輸送帶捲入之可能。是被上訴人
    主張其右手臂係因撿拾地上石塊而遭輸送帶捲入受傷云云，
    顯無可採。
  2.又被上訴人傷勢為右肱骨骨折、右側第2~ 5肋骨骨折併血氣
    胸及右腋下20×10平方公分巨大撕裂傷，有高雄市小港醫院
    函附病況說明可按（本院卷一第162 、163 頁）；系爭機器
    之下方輸送帶經由捲軸以順時針方向帶動而轉為上方輸送帶
    ，業經本院勘驗無訛，有輸送帶照片可稽（本院卷二第9 頁
    ）；本件事故係發生在被動卷軸與輸送帶處，亦為兩造所不
    爭；據被上訴人就其右手臂遭輸送帶捲入一節，自承：「不
    幸被相片（原證一）箭頭所指輸送帶捲入受嚴重傷害」（一
    審卷第8 頁，按原證一相片附在一審卷一第13、14頁，該相
    片經被上訴人以箭頭標示捲入位置）、「．．面對磁選機輪
    軸轉動方向為順時鐘，將螢石等置於輸送帶上，往上運送，
    若撿拾掉落在輸送帶上物品，根本不可能會發生捲夾事故，
    所以原告被夾入位置，應在輪軸帶動輸送帶位置。」（一審
    卷二第89至90頁）、「當時右手伸過去被捲入之後，很驚慌
    」（一審卷二第4 頁）、「原告面對輪軸工作，而右手被捲
    入輪軸」（一審卷二第164 頁）、「當時一靠近就被捲到輸
    送帶，因為被捲時有一個拉力，伊整個人向前拉，所以伊右
    胸有撞到東西」（本院卷一第198 頁）、「因當日穿著之工
    作服較為寬大，衣袖被捲入以致右上臂被輸送帶捲入而受傷
    」（本院卷二第4 頁），佐以被上訴人因本件事受傷後經送
    往高雄市小港醫院急診時主訴其傷口為工作時遭機器輸送帶
    捲入所致等情（本院卷一第232 頁），及證人即皓昌公司工
    安人員李依潔證稱：事發後，我去醫院看被上訴人，當時他
    意識很清楚，問他事發經過，他告訴我，當時有雜石掉在輸
    送帶上，他當時因為心急，怕機器當機，才直接用手去撿拾
    等情（一審卷二第5 頁），堪認被上訴人之右手臂被輸送帶
    捲入之位置應係靠近被動捲軸與輸送帶之間。以事故發生
    後，系爭機器支撐被動輪軸之角鐵支架內側留有被上訴人右
    前胸撞擊之血跡（見本院卷一第26頁照片），為被上訴人所
    不爭（一審卷二第197 頁反面），亦堪信實。本院審酌被上
    訴人受傷部位、系爭機器輸送帶運轉方向、速度及角鐵支架
    等裝置及被上訴人所述其右手臂遭輸送帶捲入等情節，綜合
    研判，堪認被上訴人係於輸送帶運轉中，見有雜石掉落在靠
    近被動捲軸之下方輸送帶上，恐影響機器運轉，未先關閉輸
    送帶電氣開關或拉動緊急斷電拉索使機器停止運轉，貿然伸
    右手撿拾該雜石，致其衣袖及右手臂遭被動捲軸與輸送帶捲
    入，且右胸撞及角鐵，造成其受前述右肱骨骨折、右側第2~
    5 肋骨骨折併血氣胸及右腋巨大撕裂傷甚明。
  (二)皓昌公司與中鋼公司有無過失部分：
  1.按雇主對防止機械、器具、設備等引起之危害，應有符合標
    準之必要安全衛生設備；又事業單位與承攬人、再承攬人分
    別僱用勞工共同作業時，為防止職業災害，原事業單位應採
    取必要措施，勞工安全衛生法第5 條第1 款、第18條第5 款
    分別定有明文，核均屬保護勞工之相關法令，自屬民法第18
    4 條第2 項規定所指以保護他人為目的之法律範疇（最高法
    院77年台上字第839 號判決意旨照）。又勞工安全衛生法
    第18條第5 款所稱共同作業，係指事業單位與承攬人、再承
    攬人所僱用之勞工於同一期間、同一工作場所從事工作，勞
    工安全衛生法施行細則第24條定有明文。本件中鋼公司抗辯
    系爭輸送帶並非勞工安全衛生法施行細則第7 條所列舉之5
    款機械或器具，亦非同條第6 款所稱「其他經中央主管機關
    指定之機械或器具」云云，縱然屬實，惟按雇主對於機械之
    原動機、轉軸、齒輪、帶輪、飛輪、傳動輪、傳動帶等有危
    害勞工之虞之部分，應有護罩、護圍、套胴、跨橋等設備，
    為勞工安全衛生設施規則第43條第1 項所明定。系爭輸送帶
    既係經由捲軸帶動以順時鐘方向由下往上輸送螢石石料，自
    屬勞工安全衛生設施規則第43條第1 項所規定之轉軸、傳動
    帶等設施。且被上訴人係因撿拾輸送帶上雜石，致其衣袖及
    右手臂遭被動捲軸與輸送帶捲入，右胸撞及角鐵，造成右手
    臂骨折肋骨挫傷等傷害，已如前述，足見系爭機器啟動後，
    其捲軸與輸送帶均屬對於勞工有發生危害可能之部分，雇主
    自有裝設防護罩之必要。經查，皓昌公司承攬中鋼公司W372
    脫硫廠之工作，被上訴人受僱於皓昌公司，經皓昌公司指派
    前往中鋼公司W372脫硫廠工作，皓昌公司為被上訴人之雇主
    ，對於系爭機器有危害勞工之虞之捲軸及輸送帶部分，有裝
    防設護罩之必要。次查，系爭脫硫站設在中鋼公司工廠內，
    該站工作可分為前段之「脫硫劑製造工作」及後段之「脫硫
    吹射工作」，前段由皓昌公司指派被上訴人負責，後段則由
    中鋼公司領班與脫硫吹射技術員擔任，系爭機器係脫硫站進
    料篩選所用，屬於脫硫劑製造工作所用設備等情，為兩造所
    不爭，並有工作流程圖附卷可按（一審卷二第5 、6 、11、
    85頁），而脫硫站之控制室內有多部電腦，以控制脫硫劑製
    造及吹射流程乙節，亦經原審現場勘驗屬實（一審卷二第11
    、12頁），且證人即中鋼公司前領班林宜厚證稱：伊是現場
    領班，負責管理脫硫站全部生產，曾教導被上訴人如何使用
    電腦及操作機器，之後就讓被上訴人自己進行作業，但伊會
    固定巡視，有問題時可隨時由伊加以協助等語（一審卷二第
    156 頁以下），可見被上訴人雖自己進行脫硫劑製造之作業
    ，然仍在負責脫硫站之中鋼公司領班之管理下作業，且與負
    責吹射流程之中鋼公司人員係於同一時間，同一脫硫站之工
    作場所從事工作，中鋼公司與皓昌公司分別僱傭勞工共同作
    業乙節，足堪認定。況勞工安全衛生法第18條第1 項第1款
    規定「事業單位與承攬人、再承攬人分別僱用勞工共同作業
    時，為防止職業災害，應設置協議組織，並指定工作場所負
    責人，擔任指揮及協調之工作」，本件皓昌公司與中鋼公司
    均有此共同作業協議組織，並有開會之會議記錄在卷可參（
    一審卷二第19頁以下），會議記錄並載明「依據勞工安全衛
    生法第18條規定辦理」，益徵皓昌公司與中鋼公司確有共同
    作業之情事，則依勞工安全衛生法第18條第5 款規定，中鋼
    公司為防止職業災害，對於系爭機器有危害勞工之虞之捲軸
    及輸送帶部分，亦應採取必要措施，即應設置防護罩之必要
    安全設備。惟事故發生時，系爭機器僅被動捲軸處有護欄防
    護，而靠近被動捲軸之輸送帶處則未設置防護罩，有現場照
    片可稽（一審卷一第13、14頁、本院卷一第77頁），足認皓
    昌公司與中鋼公司分別違反勞工安全衛生法第5 條第1 款及
    第18條第5 款之規定，洵堪認定。
  2.又事故發生時，僅被動捲軸處設有護欄，而靠近被動捲軸之
    輸送帶處則未設置護欄，於此情形下，倘緊急斷電拉索有設
    置到被動捲軸處，則被上訴人面對輪軸及輸送帶以右手撿拾
    雜石而其衣袖遭被動捲軸與輸送帶捲入時，其左手可拉動緊
    急斷電拉索，使機器停止運轉，即可避免其右手臂遭被動捲
    軸與輸送帶捲入。然該緊急斷電拉索僅設置至該捲軸右側（
    即以員工面向被動捲軸及輸送帶工作之位置觀察），未達輪
    軸處，致被上訴人之右手臂衣袖遭捲入時，其左手臂無法拉
    動其右側之緊急斷電拉索，及時使機器停機而發生其右手臂
    遭捲入受傷之結果。足徵系爭機器僅被動捲軸處設有護欄，
    而靠近被動捲軸之輸送帶處未設置防護罩，並不能防止危險
    之發生，於此情形下，雖有緊急斷電拉索之設置，仍不具通
    常應有之斷電功能。上訴人辯以系爭機器所裝設之緊急斷電
    拉索，並無安全上欠缺，不足採信。皓昌公司係被上訴人之
    雇主，對於系爭機器之捲軸及輸送帶引起之危害，應有符合
    標準之必要安全衛生設備，中鋼公司係與皓昌公司分別僱用
    勞工共同作業之事業單位，為防止職業災害，應採取必要措
    施，業如前述，則系爭緊急斷電拉索之設置未達輪軸，既不
    具通常應有之斷電功能，上訴人自應將緊急斷電拉索設置至
    被動捲軸處，以避免危害之發生。渠等未此之為，不能認為
    皓昌公司對於系爭機器之捲軸及輸送帶等引起之危害，已有
    符合安全標準之必要設備，亦不能認為中鋼公司為防止職業
    災害，已採取必要措施，核屬分別違反勞工安全衛生法第5
    條第1 款及第18條第5 款之規定。從而上訴人對於系爭機器
    靠近被動捲軸之輸送帶部分未設置防護罩，亦未將緊急斷電
    拉索設置到被動捲軸處，既各已違反勞工安全衛生法第5 條
    第1 款及第18條第5 款之規定，依民法第184 條第2 項規定
    ，均推定為有過失。
  3.被上訴人雖稱：事故發生時，系爭機器所設置緊急斷電拉索
    之長度並非勘驗時之長度，勘驗時緊急斷電拉索已有加長，
    且指出事故當時緊急斷電拉索之所在位置（見一審卷二第9
    頁所附照片），惟經比對被上訴人起訴時所提出之事故現場
    照片，其上設置緊急斷電拉索之位置，核與原審及本院勘驗
    現場時系爭機器上所設置緊急斷電拉索之位置相同，並非被
    上訴人於原審現場勘驗時所指之位置，有被上訴人提出之現
    場照片（一審卷一第13、14頁）與原審勘驗時所拍照片可稽
    （一審卷一第8 頁反面以下、本院卷二第9 頁）。以被上
    訴人於原審主張支撐該緊急斷電拉索之角鐵支架於事故發生
    時不存在，亦與事實不符，業經本院提示事故發生時之現場
    照片供被上訴人辨識，被上訴人對於支撐該緊急斷電拉索之
    角鐵支架於事故發生時已存在一節並無爭執，是被上訴人主
    張勘驗時緊急斷電拉索已有加長云云，與事實不符，殊非可
    採。
  4.皓昌公司雖辯稱伊係承攬中鋼公司之工作，所有場地及設備
    均由中鋼公司提供，非其所能置喙，且機器涉及中鋼之營業
    秘密，伊不能隨意更動云云。惟中鋼公司既將工作交由皓昌
    公司承作，而皓昌公司員工之工安維護乃皓昌公司之責任，
    此觀中鋼公司第二轉爐連鑄工廠生產支援工作共同作業協議
    組織協議記錄中記載「協力廠商之工安做得比中鋼好」等語
    即明（一審卷卷二第421 頁），則皓昌公司基於安全之需要
    而加裝必要之安全設備，並無不可。又本件所需之安全設備
    僅係防護罩或將緊急斷電拉索設置到被動捲軸處，無礙於中
    鋼公司之營業秘密，皓昌公司亦未能舉證證明中鋼公司曾禁
    止其裝設安全設備，是皓昌公司辯稱不能隨意更動系爭機器
    ，責任應全部歸由中鋼公司負責云云，自難採信。況皓昌公
    司既為被上訴人之雇主，對被上訴人工作環境之安全責無旁
    貸，縱令皓昌公司係從事勞務派遣工作，亦應慎選安全之工
    作方能派遣員工前往，倘若皓昌公司對中鋼公司之環境設備
    不能增加必要之安全措施，仍強令員工前往工作，對事後發
    生之工安意外責任卻均推由中鋼公司負擔，顯欠事理之平，
    益徵皓昌公司此部分所辯為不足採。
  5.中鋼公司雖辯稱：系爭脫硫劑製造流程均為被上訴人獨力作
    業，不符合共同作業之要件，前開會議記錄僅就共同作業之
    部分為之，並不包含系爭脫硫作業；伊與皓昌公司因尚有其
    他共同作業之工作，依規定須設置協議組織而召開會議，而
    非就本件脫硫劑製造工作有共同作業而必須設置協議組織，
    並召開會議云云。惟系爭脫硫站之工作雖分為二個流程，由
    被上訴人與中鋼人員接續為之，但均係在脫硫站之同一工作
    場由雙方人員同時工作，不能因為被上訴人就脫硫劑之製造
    係自己作業，即認為其係單獨作業。且由前開會議記錄觀之
    ，脫硫站之部分已列入指定之工作場所，並有負責人，且會
    議決議事項第4 點、第16點更包含有脫硫區之相關規定（一
    審卷二第20頁），中鋼公司辯稱該會議記錄不含脫硫劑製造
    流程，委不足採。又皓昌公司原承攬中鋼公司第二轉爐連鑄
    工場生產支援工作，有31項工作，嗣於94年5 月21日起增加
    「脫硫劑製造工作」乙項，共計有32項工作，為中鋼公司所
    是認（本院卷一第11頁），是皓昌公司與中鋼公司間因原有
    承攬關係已分別僱用勞工共同作業，為防止職業災害，已設
    置協議共同作業協議組織，本件脫硫劑製造工作雖係嗣後增
    加之工作，然工作地點仍在中鋼公司工廠，並由中鋼公司人
    員接續脫硫吹射工作，仍屬事業單位與承攬人分別僱用勞工
    共同作業，不能因皓昌公司與中鋼公司間原有設置協議組織
    並召開會議，即謂與本件脫硫劑製造工作無關。從而中鋼公
    司此部分所辯，亦不足採。
  6.被上訴人另主張：皓昌公司未對其施以從事工作及預防災變
    所必要之安全衛生教育、訓練，致其受傷，違反勞工安全衛
    生法第23條第1 項云云。然被上訴人於88年進入皓昌公司時
    即在系爭脫硫站工作，皓昌公司曾分別於88年8 月10日及92
    年3 月31日對其施以教育訓練，講授脫硫站工作之安全事項
    ，業經證人即皓昌公司工安講師趙宗智於原審審理中結證明
    確（一審卷二第154 頁以下），並有皓昌公司調換工作人員
    安全講習資料卡、轉爐作業區安全規定、皓昌公司新進人員
    工安及人事基本資料表、上課之照片等在卷可稽（一審卷一
    第119 頁以下），趙宗智並證述：如果是需要爬高的，就會
    講墜落方面。如果是輸送帶，就會講捲夾。．．我知道上過
    被上訴人的課等語（一審卷二第155 頁）。且前開安全規定
    有關「磁選機清理作業」部分，已載明：清理雜物時需先將
    機器停機，身體部分嚴禁進入輸送帶欄內作業，且衣物應穿
    戴整齊以免遭機械捲夾等情（一審卷一第120 頁），應已足
    使員工明瞭系爭機器輸送帶捲夾之危險。徵之被上訴人曾自
    行於工廠日誌記載「S1跳機，在下料控制處取出異物後，重
    新開車」等語，有第二轉爐連鑄工廠轉爐課脫硫站工廠日誌
    存卷可查（一審卷二第37頁），被上訴人雖陳稱所謂S1係指
    料倉之滾輪研磨機，然由脫硫站之設備簡圖照片觀之（一審
    卷二第10頁背面下方照片），滾輪研磨機係以中文標示，並
    無英文代號，標示S1者係在滾輪研磨機前一工序，且螢石、
    石灰石等均需經過S1方能進入滾輪研磨機，足見S1所指即為
    篩選進料之系爭機器，被上訴人前開陳述尚難遽採。而被上
    訴人既已知悉清理雜物需停機再重新開機之規定，足見皓昌
    公司應已為必要之安全衛生教育、訓練。被上訴人雖稱其先
    前從事取樣之工作，94年才至磁選機處負責清理雜物云云。
    惟皓昌公司既已就脫硫站內包含磁選機清理作業之各種工作
    安全規定均加以講解，被上訴人於操作系爭機器清理雜物時
    ，即應注意先將機器停機，身體部分嚴禁進入輸送帶欄內作
    業，且衣物應穿戴整齊以免遭機械捲夾，自不能諉為不知。
  (三)被上訴人有無過失部分：
    被上訴人於操作系爭機器清理雜物時，應注意先將機器停機
    ，身體部分嚴禁進入輸送帶欄內作業，且衣物應穿戴整齊以
    免遭機械捲夾，而系爭機器靠近帶動捲軸旁設置有輸送帶電
    氣開關按鈕，及機器上亦設置有緊急斷電拉索，均如前述，
    況被上訴人自承系爭輸送帶運轉速度算很快（本院卷二第6
    頁），則其對於輸送帶未停止運轉之情形下，貿然伸手撿拾
    系爭輸送帶上雜石，具有相當危險性，應當知悉，其為避免
    危險之發生，自應注意先將機器停機，其能注意，竟疏未注
    意，貿然伸右手撿拾輸送帶上之雜石，致右手臂遭被動滾輪
    與輸送帶捲入而受傷，其就本件事故之發生，自有過失。中
    鋼公司雖以被上訴人未先行斷電停機處理，甘冒被捲入之危
    險，伸手撿拾輸送帶上之雜石，則其右手臂遭捲入受傷，完
    全可歸責於自己之事由所致，而與中鋼公司無涉云云。惟皓
    昌公司與中鋼公司對於系爭機器靠近被動捲軸之輸送帶部分
    未設置防護罩，亦未將緊急斷電拉索設置至被動捲軸處等節
    ，各已違反勞工安全衛生法第5 條第1 款及第18條第5 款之
    規定，依民法第184 條第2 項規定，均推定為有過失，已如
    前述，且其過失行為與被上訴人所受傷害之間有相當因果關
    係，中鋼公司上開所辯核不足取。本院審酌上情，以加、被
    害雙方原因力之強弱，與過失之輕重，認中鋼公司與皓昌公
    司就本件事故之發生，應負60% 之過失責任，被上訴人應負
    40 %之過失責任。
  (四)按數人共同不法侵害他人之權利者，連帶負損害賠償責任。
    不法侵害他人之身體或健康者，對於被害人因此減少勞動能
    力或增加生活上之需要時，應負損害賠償責任。不法侵害他
    人之身體，被害人雖非財產上之損害，亦得請求賠償相當之
    金額，民法第184 條第1 項前段、第193 條第1 項、第195
    條第1 項前段分別定有明文。而數人因共同過失不法侵害他
    人之權利者，依法應負連帶賠償責任，苟各行為人之過失均
    為其所生損害之共同原因，即所謂行為關連共同，亦足成立
    共同侵權行為，最高法院66年台上字第2115號著有判例可參
    。中鋼公司、皓昌公司就本件事故之發生，均有過失，渠等
    之過失行為均為被上訴人所生損害之共同原因，足以構成侵
    權行為，依前揭法條規定及判例意旨，中鋼公司、皓昌公司
    對於被上訴人所受損害應負連帶賠償責任。茲就被上訴人得
    請求之項目及金額析述如下：
  1.醫療費用部分：
    被上訴人主張伊支出醫療費共48萬9594元，扣除證書費用2
    700 元及膳食費用1450元後，伊僅請求48萬5444元，業據其
    提出醫療費用收據可稽，核其內容為手術費、檢驗費、材料
    費、病房費等費用，均屬受傷後醫療所必要，被上訴人請求
    此部分給付，自屬有據。中鋼公司雖辯稱：本件病房費用過
    高云云，然被上訴人主張其住院病房係醫院安排決定，中鋼
    公司並未舉證證明被上訴人住院期間，醫院有更為便宜之病
    房可以選擇，且被上訴人所受傷勢不輕，為免傷口換藥時受
    有感染，有以自費病房照顧必要，尚難遽認病房之費用過高
    。中鋼公司據而辯稱95年7 月9 日至95年7 月29日之病房費
    3 萬8000元、95年8 月14日至95年9 月15日之病房費60800
    元、95年10月21日至95年11月2 日病房費1900元、96年1 月
    7 日至96年1 月13日病房費1 萬1400元，均非必要醫療費用
    云云，自不足取。又上訴人另就健保給付部分，抗辯被上訴
    人不得請求。然按全民健康保險性質上係屬健康、傷害保險
    ，除有全民健康保險法第82條規定之情形外，依保險法第13
    0 條、第135 條準用同法第103 條之規定，全民健康保險之
    保險人不得代位行使被保險人因保險事故所生對於第三人之
    請求權，要無保險法第53條規定適用之餘地。是全民健康保
    險之被保險人，非因汽車交通事故受傷害，受領全民健康保
    險提供之醫療給付，其因侵權行為所生之損害賠償請求權並
    不因而喪失（最高法院94台上2216號判決可資參照）。故被
    上訴人之保險給付請求權與侵權行為損害賠償請求權非出於
    同一原因，且本件非交通事故，健保給付並無保險法第53條
    之適用，無論健保支出費用是否經勞工保險償付，被上訴人
    之損害賠償請求權均不因而消滅，上訴人此部分抗辯，亦不
    足取。
  2.減損勞動能力部分：
    本件若被上訴人得請求賠償時，每月薪資以2萬2000 元計算
    ，減少勞動能力之比例以54% 計算，工作期間以25年計算，
    為兩造所不爭（本院卷一第60頁），以此計算每年之受損額
    ，並依霍夫曼計算法扣除中間利息後，被上訴人得請求賠償
    之減少勞動能力損失為235 萬2200元（22000 ×12×54%=14
    2560，142560×16.00000000 =0000000元，元以下四捨五入
    ）。
  3.非財產上損害部分：
    本院審酌被上訴人為高職畢業，未婚，名下有汽車1 台；皓
    昌公司資本額約1000萬元；中鋼公司資本額約1153億元，被
    上訴人因本件事故受傷，歷經多次住院手術之折磨，且因而
    殘廢，終身生活不便，其精神及肉體上所受痛苦甚鉅，及兩
    造之身分、地位、經濟能力等一切情狀，認原審酌定被上訴
    人請求之非財產上損害額為90萬元，尚屬適當。
  (五)按損害之發生或擴大，被害人與有過失者，法院得減輕賠償
    金額或免除之，民法第217 第1 項定有明文。本件中鋼公司
    、皓昌公司就本件事故之發生，應負60% 之過失責任，被上
    訴人應負40% 之過失責任，已如前述，中鋼公司、皓昌公司
    抗辯應依過失相抵減輕賠償金額，核屬有理，爰減輕其40%
    之賠償金額。從而依上開過失相抵之規定，被上訴人得請求
    賠償之金額為224 萬2586元（485444+0000000+900000=0000
    000 ，0000000 ×60%=0000000 ，元以下四捨五入）。惟按
    勞工因遭遇職業災害而致死亡、殘廢、傷害或疾病時，雇主
    應補償其必需之醫療費用。但如同一事故，依勞工保險條例
    或其他法令規定，已由雇主支付費用補償者，雇主得予以抵
    充之。雇主依前條規定給付之補償金額，得抵充就同一事故
    所生損害之賠償金額，勞動基準法第59條第1 款、第60條定
    有明文。被上訴人自承已受領勞工保險局給付之職業災害補
    償120 萬3600元，依上開規定，皓昌公司受賠償請求時，得
    扣除之。準此，被上訴人所得請求賠償之金額為103 萬8986
    元（0000000-0000000=0000000 ）。至被上訴人於請求權時
    效期間之末日起訴請求上訴人賠償400 萬元，本院認被上訴
    人得請求醫療費48萬5444元、減少勞動能力損失235 萬2200
    元及非財產上損害90萬元，合計373 萬7644元，並未逾400
    萬元，自無請求權罹於二年時效之問題，中鋼公司提出時效
    抗辯，不足採信。
  (六)被上訴人雖另主張：其於97年12月19日民事準備書狀(十)主張
    職災補償金自請求賠償之總金額抵充，再於97年12月17日言
    詞辯論時再為主張並記明筆錄，審判長有問上訴人，對被上
    訴人之主張有無意見，上訴人表示無意見，上訴人並未對被
    上訴人主張職災補償金自請求賠償之總金額抵充之事實具狀
    爭執，復未於言詞辯論時爭執，應視同自認，即同意被上訴
    人之主張，爰列為不爭執事項。且原判決關於兩造不爭執事
    項部分載稱：「3.原告請求給付之金額已扣除勞保局給付之
    職業災傷害補償0000000 元。」顯見兩造已協議請求給付之
    金額已扣除勞保局給付之職業災傷害補償120 萬3600元，兩
    造自應受其拘束，本件並無協議顯失公平之情事，被上訴人
    不同意變更，上訴人不得更行主張再於判決總金額內再扣除
    一次云云。據被上訴人主張其所受損害如下：支出醫療費48
    萬9594元、減少勞動能力損失235 萬2200元及非財產上損害
    150 萬元，同意其已領取之職業傷害補償120 萬3600元抵充
    損害賠償金額而先予扣除，並扣除證書費2700 元 及膳食費
    1450元後，主張尚有313 萬4044元之損害，而減縮聲明請求
    賠償313 萬4044元。查被上訴人請求之金額固已由其主張之
    損害額扣除120 萬3600元，然被上訴人主張之各項損害及金
    額是否有理由，須待法院審判認定而確定，倘被上訴人主張
    之各項損害及金額均有理由，其請求之313 萬4044元因已扣
    除職業傷害補償120 萬3600元，則依過失相抵規定減輕賠償
    金額後，無須再為扣除120 萬3600元。倘被上訴人主張之各
    項損害及金額並非全部有理由，則法院就被上訴人所主張之
    各項損害及金額逐一審酌後，就得請求之金額加總，依過失
    相抵規定減輕賠償金額後，仍須扣除職業傷害補償120 萬36
    00元，此乃因請求金額之加總，尚未扣除職業傷害補償120
    萬3600元之故，自無重複扣除之問題。又被上訴人主張受有
    醫療費損失之金額，超過職業傷害補償120 萬3600元，倘被
    上訴人以職業傷害補償予以抵充醫療費損失，則法院於審酌
    被上訴人請求醫療費有無理由時，即不能就抵充前被上訴人
    所主張之醫療費全額予以審酌，僅得就抵充後之醫療費餘額
    予以審酌。本件被上訴人並非以職業傷害補償抵充其所主張
    之各項損害金額，而係就其主張之損害額總額，扣除職業傷
    害補償及證書費暨膳食費後而為請求，則被上訴人主張之三
    項損害金額，經本院審酌，既非全部有理由，則本院認定被
    上訴人得請求醫療費48萬5444元、減少勞動能力損失23 5萬
    2200元及非財產上損害90萬元，合計373 萬7644元，依過失
    相抵規定減輕賠償金額後，自應扣除職業傷害補償120 萬36
    00元。況上訴人於原審係就被上訴人「請求給付之金額」已
    扣除勞工保險局給付之職業傷害補償120 萬3600元一節並無
    爭執，並非不爭執被上訴人「得請求給付之金額」已扣除勞
    工保險局給付之職業傷害補償120 萬3600元，自無被上訴人
    所稱上訴人同意被上訴人抵充之主張並列為不爭執事項，兩
    造應受其拘束之問題。被上訴人此部分主張，容有誤會。
七、綜上所述，被上訴人依侵權行為法律關係，請求中鋼公司、
    皓昌公司連帶賠償損害，其請求之金額在103 萬8986元及自
    其於原審所提出準備書(四)狀繕本送達翌日即97年4 月29日起
    至清償日止，按週年利率5%計算利息範圍內，即屬正當，應
    予准許。逾此範圍之請求，即非正當，不應准許。原審判命
    上訴人連帶給付超過上開應准許部分，即有未合，上訴人上
    訴意旨指摘原判決不當，求予廢棄，為有理由；又被上訴人
    於原審聲明其利息起算日係自其準備書(四)狀繕本送達翌日即
    97年4 月29日起算（見一審卷一第245 頁），原審誤認被上
    訴人利息請求係自其準備書(十)狀繕本送達翌日起算，因而駁
    回被上訴人就103 萬8986元部分自97年4 月29日起至97年12
    月25日止法定遲延利息之請求，自有未合，被上訴人附帶上
    訴意旨指摘原判決此部分不當，求予廢棄，非無理由，應由
    本院將原判決各該部分廢棄，改判如主文第2 、4 項所示。
    原審就上開應准許部分判命上訴人連帶如數給付並為假執行
    之宣告，就上開不應准許部分為被上訴人敗訴之判決，核無
    不合，上訴人上訴意旨及被上訴人附帶上訴意旨指摘原判決
    各該部分不當，求予廢棄改判，非有理由，應予駁回。兩造
    其餘攻防及舉證，於判決結果不生影響，無再逐一論述，附
    此敘明。
八、據上論結，本件上訴及附帶上訴，各均為一部有理由，一部
    無理由，依民事訴訟法第450 條、第449 條第1 項、第79條
    、第85條第2 項，判決如主文。
中    華    民    國    99    年    12    月    22    日
                            民事第六庭
                                審判長法官  許明進
                                法      官  李炫德
                                法      官  徐文祥
以上正本證明與原本無異。
被上訴人如對本判決上訴，須於判決送達後20日內向本院提出上
訴狀，其未表明上訴理由者，應於上訴後20日內向本院提出上訴
理由書（均須按他造當事人之人數附繕本）。上訴時應提出委任
律師或具有律師資格之人之委任狀，並依附註條文規定辦理。如
委任律師提起上訴者，應一併繳納上訴審裁判費。
上訴人不得上訴。
中    華    民    國    99    年    12    月    27    日
                                書  記  官  梁雅華
附註：
民事訴訟法第466 條之1 ：
對於第二審判決上訴，上訴人應委任律師為訴訟代理人，但上訴
人或其法定代理人具有律師資格者，不在此限。
上訴人之配偶、三親等內之血親、二親等內之姻親，或上訴人為
法人、中央或地方機關時，其所屬專任人員具有律師資格並經法
院認適當者，亦得為第三審訴訟代理人。
第1 項但書及第2 項情形，應於提起上訴或委任時釋明之。

司法院資訊處製作；財團法人民間司法改革基金會備份。
